【裁判字號】    97,重上更(五),166
【裁判日期】    971126
【裁判案由】    毒品危害防制條例
【裁判全文】
臺灣高等法院刑事判決           97年度重上更(五)字第166號
上  訴  人
即  被  告  甲○○
選任辯護人  范晉魁  律師
            劉韋廷  律師
            黃沛聲  律師
上列上訴人因違反毒品危害防制條例案件，不服臺灣板橋地方法
院87年度訴字第1827號，中華民國88年2月19日第一審判決（起
訴案號：臺灣板橋地方法院檢察署87年度偵字第14391、14765號
），提起上訴，本院判決後，經最高法院第5次發回，本院更為
判決如下：
    主  文
原判決撤銷。
甲○○連續販賣第二級毒品，處有期徒刑伍年。
第二級毒品安非他命合計淨重貳點零柒公克沒收銷燬之；販賣第
二級毒品安非他命所得財物新臺幣陸仟元沒收之，如全部或一部
不能沒收時，以其財產抵償之。
    犯罪事實
一、甲○○意圖營利，明知安非他命係政府列管之第二級毒品，
    不得非法持有、販賣，竟基於販賣第二級毒品安非他命營利
    之概括犯意，先於民國87年7月上旬某日，在台北縣土城市
    ○○路○段169號2樓Ａ2室，以新台幣（下同）3000元一小包
    （實際重量不詳）之代價，販賣安非他命予蔡秀如。又於同
    年7月10日上午11 時許，在同上處所，以3000元2小包（實
    際重量不詳）之代價，販賣安非他命予蔡秀如。嗣於87年7
    月10日晚間7時30分許，警方查獲蔡秀如涉嫌施用安非他命
    （另案由臺灣板橋地方法院檢察署處分不起訴），蔡秀如供
    出上情，警方遂授意蔡秀如與甲○○聯絡，佯稱欲向甲○○
    購買價值5000元之安非他命，甲○○基於同前販賣安非他命
    之概括犯意，允諾蔡秀如之要約，並依約於同日晚上9時許
    抵達上址樓下，隨即為事先埋伏之警員當場查獲而未遂，並
    自甲○○皮帶內緣起出安非他命3小包（驗餘淨重2.07公克
    ）。甲○○於警詢供出第二級毒品安非他命係購自乙○○，
    警員再依甲○○之供述，而查獲乙○○。
二、案經台北縣政府警察局海山分局報請台灣板橋地方法院檢察
    署檢察官偵查起訴。
    理  由
一、訊據上訴人即被告甲○○對於在87年7月初、7月10日分別交
    付安非他命予蔡秀如，及同年月日20時欲交安非他命予蔡秀
    如為警查獲等情，均坦承不諱，惟矢口否認有販賣安非他命
    之犯行，並辯稱是受蔡秀如之託，幫蔡秀如調安非他命，完
    全沒賺她的錢等語云云。惟查：
  (一)上揭事實業據證人蔡秀如於警詢、原審證述明確，證人蔡秀
    如於警訊證稱：「（問：安非他命向何人購得，該人姓名年
    籍，交易及連絡方法購買金額？）是向甲○○綽號『阿成』
    男子，於87年7月10日11時許，他打0000-000000我的行動電
    話，問我是否要買，於是他即到我家中賣我兩小包參仟元安
    非他命，就是今天被查獲之安非他命」、「共向他（甲○○
    ）買過2次，第1次是87年7月初向他購買3千元1小包安非他
    命，第2次是87年7月10日11時許，向他購買3千元2小包安非
    他命，即是今天被查獲之安非他命，兩次均是打他的行動電
    話0000000000號，由他送安非他命到我家中交易的」、「我
    主動要求警方，由我打0000000000號他的行動電話佯稱要再
    向他買5千元安非他命，而於87年7月10日21時於土城市○○
    路169號前，我家樓下，由我確認是李嫌後，即由埋伏員警
    將其查獲，並當場於他的身上起獲安非他命3小包」等語（
    見87年度偵字第14765號案卷第10-11頁）；於原審亦證稱有
    向被告買安非他命等情明確（見原審卷第45-46頁）。雖證
    人蔡秀如於原審就購買之次數稱2、3次，購買金額2千至3千
    元，而與警詢所述略有出入，惟蔡秀如於原審該次作證時證
    稱：「警訊所述均屬實」；於本院前審亦證稱：「警訊供述
    係實在，（有無跟甲○○買過安非他命？）有，我是跟他拿
    的嘛，（警訊筆錄是依妳所言記載？）對，筆錄上記載都實
    在，（關於你在地院時所言是否實在？）實在，．．．（你
    是說過跟甲○○買過二次安非他命？）是的，（甲○○一共
    交幾次安非他命給你？）筆錄講的是實在的，筆錄記載是二
    次，但現在我忘了」等語（見本院更（一）審卷第72-73頁
    ）。再參以被告於警詢供稱：「（問：蔡秀如指稱其於87年
    7月初向你購買3千元安非他命1小包，第2次於87年7月10日
    11時許向你購買3千元1小包安非他命，而第3次於87 年7月
    10日20時許左右打0000000000號行動電話向你購買5 千元之
    安非他命而為警查獲，每次交易安非他命均是由其聯絡你至
    其家中，是否屬實？）是的，但我是受她之託，幫她調安非
    他命給她，完全沒賺她的錢」等語（參見同上偵查案卷第7
    頁正面）。嗣於87年7月11日內勤檢察官偵查時坦承：「（
    問：有無給安？）有，87年7月初我拿安給蔡秀如，拿到她
    土城家裡給她，昨天我要再拿給她時就被查獲」、「算3千
    元，但我沒拿到錢，我知她生活有困境，我先幫她調貨給她
    ．．．都是乙○○給我貨，我再將其中部分給蔡女（指證人
    蔡秀如）」等語（參見同上偵查卷第29頁背面、第30頁），
    經核與蔡秀如證述交易安非他命之時間、地點、次數、金額
    均大致相符。至證人蔡秀如於原審作證時或稱忘記、或稱有
    合資，除兩次均堅稱警訊筆錄實在外，餘均避重就輕，語焉
    不詳，另於本院更(二)審作證時則均稱忘記了等語，又查證人
    蔡秀如警詢及被告於警詢及偵查所述，均在案發之初，記憶
    自較清楚，證人蔡秀如於原審作證時已是87年12月29日，距
    案發時已5個月餘，記憶自較案發時模糊，其事後之證詞且
    均避重就輕閃爍其詞，故自不能以蔡秀如前後所述略有出入
    ，即認其警訊中所述不實。是本案交易之時間、方式、金額
    ，自應以警詢所述較正確為可採。復參以被告係經蔡秀如供
    出來源而配合警察誘捕被告，被告確亦依約攜安非他命前往
    約定之處所，而為警查獲等情以觀，足證證人蔡秀如於警訊
    之證詞應屬真實而堪採信。
  (二)警方當天自被告皮帶內緣扣得之白色粉末，經原審送請法務
    部調查局鑑定結果，確屬甲基安非他命，合計淨重2.07公克
    ，有該局87年11月27日（87）陸字第87085123號檢驗通知書
    附卷可稽（見原審卷第21頁），足見被告所欲交付者確為安
    非他命無訛。
  (三)又被告表示查獲當天其與女友郭淑珠在一起，而聲請傳喚證
    人郭淑珠以證明其並未販賣安非他命云云。惟經原審訊問證
    人郭淑珠，證人郭淑珠供稱：「查獲的那一天或前一天的半
    夜，是汪（指乙○○）打電話說有貨，．．．他先調5千元
    的貨予我們，我們也沒付他錢，3包均是由甲○○拿，這3包
    我們自己吸食之後，我先回板橋休息，再回蘆洲媽媽家裡，
    都是我們自己用（安非他命），查獲當天我在媽媽家，因我
    們吵架，甲○○即開車出去，7月10日下午開車出去，被查
    獲時我不知道」等語（參見原審卷第72頁反面-73頁）；證
    人郭淑珠另證稱：「大概（案發前）半個月左右，只有這一
    次，蔡只要3千元之安，我們（郭淑珠與甲○○）即交1包安
    予蔡，蔡說要出去領錢，回來即把錢予我們」等語（參見同
    上審理筆錄）；而被告甲○○則供稱：「我與郭淑珠共出5
    千元買1萬元之安，先欠5千元，此安是蔡秀如及郭淑珠及我
    要用的，蔡秀如前一天打電話予我，說他要安，．．．1萬
    元之安有2包，是由郭淑珠給我的，2包我即拿到蔡秀如，就
    被逮到了，我與郭淑珠一起去，．．．下午2、3點有交安予
    蔡秀如，我與郭淑珠均有上去，是郭淑珠交予蔡的，交一小
    包予蔡的，沒有向蔡拿錢」等語；足見被告與證人郭淑珠二
    人所述情節全然不符，是證人郭淑珠之證言，不足以資為被
    告有利之認定。益證被告辯稱：其半個月前不認識蔡秀如，
    不可能幫她調貨云云，顯與事實不符，而不足採信。
  (四)至被告辯稱代為調貨或合資購買等語，查，販賣毒品者被證
    人供出來源而遭法辦後，為避免遭受重刑追訴，除有部分被
    告完全否認其事者外，大多避重就輕，諉稱其係與證人合資
    購買毒品，或其係代證人向他人購買毒品云云，以圖混淆卸
    責，而在警、偵訊時供出被告販毒之證人，為免得罪被告而
    不利於己，亦常於事後翻異前供改稱其係與被告合資購買毒
    品或其係請被告代其向他人購買毒品，警詢時所供係警方強
    迫其指證被告，並非實在云云，以圖掩飾其在警詢時指證被
    告之事實而協助被告卸責，此種情形在法院審判實務上所見
    甚為普遍，其原因除基於被告與證人本身趨吉避凶之人性自
    然心理之外，其主要原因係在於所謂「合資購買」、「代為
    向他人購買」其外觀行為即「交貨取款」之動作，均與販賣
    （或轉賣）毒品行為表現相同，3者間甚難由外觀行為加以
    區分，而前2者與販賣毒品行為唯一不同之處，僅係在於行
    為人主觀上是否有營利之意思，及是否有從轉手毒品中獲取
    利潤之區別而已，而行為人主觀上是否有販賣之意圖與其是
    否有從交貨取款之行為中獲取利潤，則甚難取得證人證述以
    外之直接證據資料加以證明，因此，被告基於保護自己之本
    能，往往採取此類辯解，以圖混淆真相而脫免刑責，至證人
    為免得罪被告對己不利，亦往往改以相同之說法，俾便協助
    被告卸責。再者施用毒品者，均應有其毒品來源，且施用毒
    品者之間彼此互通有無而零星販賣之情形亦甚為普遍，如上
    手有毒品，自可直接將毒品販賣予需用者，如上手無毒品，
    亦可由該上手向再上手取得毒品後轉賣予需用者，且轉賣可
    獲取相當差價及利潤，而合資購買，對於出面向上手購買毒
    品再轉交者並無利可圖，且毒品原可依購買者資力之不同而
    增減其購買之份量，並無必須與他人合資購買之必要性存在
    ，基於人類圖利自己之本能以觀，一般毒品施用者大多習於
    利用轉手毒品之機會牟取利益（相當於轉賣行為），茍非有
    特殊情事，較少以所謂「合資購買」之方式取得毒品，雖有
    謂合資購買毒品份量較多，較為便宜云云，然毒品係違禁物
    ，物稀價昂，貨源取得不易，並非一般滯銷商品須以打折或
    多買多送之方式促銷，尚難認有所謂購買較多較便宜之情事
    ，因此所謂「合資購買毒品」，在理論上固有其存在之或然
    性，然依實際情況言，多半係基於施用毒品者彼此間具有較
    特殊之關係或交情（例如夫妻、兄弟或感情極佳之朋友等）
    之前提下，始較有存在之情形，而在不具有上述特殊關係之
    情形下，事實上較為罕見。況證人蔡秀如於原審已證稱，與
    被告素無恩怨，目前亦無任何金錢上之糾紛（原審卷第46頁
    背面），而其於警訊中對起訴事實，均稱詳細明確，且對交
    易之時間、次數亦與被告所供相符，可見並無憑空虛構證詞
    之情形。而販賣第一級毒品係屬重罪，指證他人販賣毒品，
    將使他人遭科處重刑，本身亦須承擔誣告或偽證之刑責，證
    人蔡秀如之毒品來源既係被告，則雙方之間必無可能有何重
    大的夙怨仇隙存在，否則何必甘冒遭對方檢舉之重罪，而與
    對方有毒品之往來，故證人蔡秀如應無必要為此損人害己之
    愚行。況果係合資共購，則雙方必先約定個別之出資額，再
    會同前往上手處購買毒品，其時間、地點、金額、對象、數
    量，均可為特定而具體。然證人蔡秀如就此，事後於原審或
    本院前審審理中均語焉不詳，或稱忘記，或稱曾合資購買等
    語，益足見證人蔡秀如事後所稱曾合資購買或代為調貨等抗
    辯，均為迴護及脫免刑責之詞，應無可採。
  (五)雖被告就販入本案安非他命之數量及價格供述不明確，惟查
    販賣安非他命係違法行為，非可公然為之，亦無公定價格，
    且販售安非他命之分裝、增減量至為容易，而每次買賣之價
    、量，常隨時依雙方關係之深淺、資力、需求量及對行情之
    認知、來源是否充裕、查緝是否嚴緊、購買者被查獲時供述
    購買對象之可能風險之評估等，而異其標準，非可一概而論
    ；販賣之利得，除被告坦承犯行或價量俱臻明確外，委難查
    得真正進價；惟販賣之人從價差或量差中牟利之方式雖異，
    其意圖營利之販賣行為則無二致。因被告不承認販賣安非他
    命，而蔡秀如購得之安非他命又因已供施用而不存在，致無
    法查得被告販賣之實際利得，惟被告於本院更一審審理時自
    承與蔡秀如不熟，且當時被告住處在臺北市○○區○○街，
    係以開計程車為業（見本院更一審95年4月7日審判筆錄第4
    頁），衡情當無甘冒重典專程為不熟之友人傳送毒品而按購
    入價格轉售而毫無利得，是被告有營利之意圖至明。雖被告
    始終否認從中獲利，惟被告於警詢及偵查均稱係幫蔡秀如調
    貨，從未提及與證人蔡秀如合資購買一節，於原審更兩度陳
    稱：「我沒有幫蔡調過（安）」、「無調貨予蔡。」（原審
    卷第35頁第5行，第42頁反面最末一行），益徵被告嗣後改
    稱：與蔡秀如合資買回來一起使用云云，顯係卸責之詞，而
    無足可採。
  (六)至被告於原審所辯：蔡秀如及乙○○為了脫罪，才故意將責
    任推給上訴人，上訴人係遭陷害等語，並提出錄音帶附卷以
    為證明（第一審卷第73頁背面、第77頁、第78頁背面）等情
    。輕查該錄音帶經本院上訴審當庭勘驗，結果聲音不清楚，
    也無法確認是何人的聲音（上訴卷63頁），因而不能採認且
    與被告所涉罪行無關（下述）不須審酌。況查在警、偵訊時
    供出被告販毒之證人，為免得罪被告而不利於己，事後在被
    告之面前，亦均以警詢時所供係因警方強迫其指證被告，並
    非實在云云，以圖掩飾其在警詢時指證被告之事實而協助被
    告卸責，此種情形在法院審判實務上所見甚為普遍，其原因
    顯係基於被告與證人本身趨吉避凶之人性自然心理，故自難
    持事後對證人之對話錄音，據為證人先前所證不實之論據。
  (七)綜上所述，被告前述否認犯行之所辯，無非事後飾卸之詞，
    不足採信。本件事證已臻明確，被告之犯行洵堪認定。
二、刑法修正比較適用部分－查被告行為後，九十四年一月七日
    修正公布之刑法，自九十五年七月一日施行，部分條文修正
    ，其中關於連續犯之規定，修正前刑法第56條規定：「連續
    數行為而犯同一之罪名者，以一罪論。但得加重其刑至二分
    之一。」而修正後刑法則刪除第56條之規定，已不得再論以
    一罪，原則上應予分論併罰。是比較修正前後之規定，修正
    後法律並無有利於行為人之情況，應適用修正前刑法關於連
    續犯之規定。另關於刑法第六十五條第二項修正後規定，無
    期徒刑減輕者，為「二十年以下十五年以上有期徒刑」，量
    刑範圍限縮，且較舊法量刑為重或刑期較高之刑罰，刑罰權
    內容實質上有較不利之變更，自應比較新舊法，適用最有利
    行為人之行為時舊法。
三、核被告所為，係犯毒品危害防制條例第4條第2項、第5項之
    販賣第二級毒品既遂及未遂罪。按偵查犯罪之官員對於有犯
    罪故意之毒販，以釣魚方式，誘捕之，因毒販原具有犯罪之
    故意，因警方設計而未能達成預期之犯罪結果，仍應令其負
    未遂之責（最高法院93年度台上字第5894號判決、93年度台
    上字第1704號判決意旨參照）。被告與證人蔡秀如於87年7
    月10日晚上約定交易第二級毒品安非他命，被告亦依證人蔡
    秀如之聯絡攜毒品前往準備交付，難謂無販賣毒品之故意，
    且已著手實施販賣毒品之犯行，惟因該次犯行係因證人蔡秀
    如配合警員查緝毐品，而佯稱欲購買毒品，證人蔡秀如並無
    購買毒品之真意，而難認證人蔡秀如與被告2人間之買賣意
    思表示已趨一致，加以該次販賣毒品之犯行，係在警方人員
    嚴密監控下，事實上不能真正完成買賣毒品之行為，毒品亦
    尚未交付，是尚難認該次犯行業已達既遂之階段，而應認係
    屬未遂階段。被告販賣安非他命前後持有安非他命之低度行
    為，應為其販賣之高度行為所吸收，不另論罪。又被告先後
    2次販賣安非他命既遂犯行及1次販賣安非他命未遂之犯行，
    時間緊接，犯罪構成要件相同，顯係基於概括之犯意反覆為
    之，依前揭新舊法比較應適用刑法修正前第56條規定依連續
    犯之規定論以一販賣第二級毒品既遂罪，並依法加重其刑 (
    法定刑無期徒刑部分，依法不得加重)。另被告所販售予蔡
    秀如之安非他命，於被告經警查獲後，供出安非他命係購自
    乙○○；而乙○○經被告供出後，被告猶帶同警方查獲乙○
    ○等情，業據被告於警詢中供明（見偵卷第7頁反面），且
    有台北縣警察局海山分局91年7月1日海警刑字第0910016075
    號函可參（見本院更一審卷第38頁），又乙○○因而經板橋
    地檢署以87偵字第14568號毒品案起訴及台灣板橋地方法院
    87年訴字第1546號判決，有『起訴書附本院卷』足憑，是被
    告顯已符合毒品危害防制條例第17條所定「供出毒品來源，
    因而破獲」之要件，應依該條例規定減輕其刑，並依先加後
    減之例為之。
四、原審以被告事證明確，而予論科，固非無見。惟查被告於被
    查獲後，供出毒品來源而破獲，應依毒品危害防制條例第17
    條之規定減輕其刑，原審未詳予究明適用，顯有未洽。另本
    件被告因販賣第二級毒品之所得財物，係金錢，如全部或一
    部不能沒收時，以其財產抵償之，原判決於主文內記載如全
    部或一部不能沒收時，追徵其價額，亦有未妥。被告上訴意
    旨否認犯罪，雖無可採，惟原判決既有可議，即屬無可維持
    ，應由本院將原判決撤銷改判。爰酌被告本件之犯罪動機、
    目的、手段、販賣安非他命供人吸用助長犯罪歪風，戕害他
    人身體健康甚鉅，對社會善良風俗及安寧秩序損害非輕，及
    其販賣之數量、時間長短、犯後飾詞圖卸毫無悔意等一切情
    狀，量處被告有期徒刑5年。
五、扣案之安非他命淨重2.07公克，係第二級之毒品，應依毒品
    危害防制條例第18條第1項前段規定，宣告沒收銷燬之。又
    被告販賣安非他命所得之6千元（每次3千元、共2次），應
    依同條例第19條第1項之規定宣告沒收之，如全部或一部不
    能沒收時，以其財產抵償之。
據上論斷，應依刑事訴訟法第369條第1項前段、第364條、第299
條第1項前段、毒品危害防制條例第4條第2項、第17條、第18條
第1項前段、第19條第1項、刑法第11條前段、第2條第1項前段、
修正前刑法第56條，判決如主文。
本案經檢察官郭弘佑到庭執行職務。
中    華    民    國    97    年    11    月    26    日
                  刑事第二庭審判長法  官  洪光燦
                                  法  官  李麗玲
                                  法  官  宋明蒼
以上正本證明與原本無異。
如不服本判決，應於收受送達後10日內向本院提出上訴書狀，其
未敘述上訴之理由者並得於提起上訴後10日內向本院補提理由書
（均須按他造當事人之人數附繕本）「切勿逕送上級法院」。
                                  書記官  駱麗君
中    華    民    國    97    年    11    月    26    日
附錄：本案論罪科刑法條全文
毒品危害防制條例第4條第2項、第5項：
製造、運輸、販賣第二級毒品者，處無期徒刑或七年以上有期徒
刑，得併科新臺幣七百萬元以下罰金。
前四項之未遂犯罰之。


司法院資訊處製作；財團法人民間司法改革基金會備份。
